【裁判字號】    89,台上,1514
【裁判日期】    890323
【裁判案由】    擄人勒贖等
【裁判全文】
最高法院刑事判決                              八十九年度台上字第一五一四號
    上  訴  人  乙○○
                丙○○
                甲○○
右上訴人等因擄人勒贖等罪案件，不服台灣高等法院台中分院中華民國八十八年十二
月九日第二審更審判決（八十八年度上重更(一)字第十六號，起訴案號：台灣台中地方
法院檢察署八十五年度偵字第六四五○、八二五○號），提起上訴，本院判決如左：
    主  文
原判決關於乙○○、丙○○擄人勒贖部分撤銷，發回台灣高等法院台中分院。
其他上訴駁回。
    理  由
一、發回部分（即乙○○、丙○○擄人勒贖部分）：
本件原判決認定上訴人乙○○因缺錢花用，於民國八十五年三月初向綽號「阿清」之
不詳姓名男子借得如原判決附表所示，奧地利制式九○手槍及可供軍用具有殺傷力之
改造九○手槍、改造四五手槍暨制式子彈、改造子彈備用。並找妥陳朝福為對象後，
即與上訴人丙○○、張烈堂（已判刑確定）基於擄人勒贖之犯意，於同月十四日上午
八時三十分許，由張烈堂駕車搭載乙○○、丙○○，前往台中縣沙鹿鎮鎮○路陳朝福
經營之雞寮，由乙○○持奧地利制式九○手槍、丙○○持改造九○手槍入內，以手槍
押住陳朝福，乙○○即以備妥之膠帶矇住其雙眼，以手銬銬住雙手，將其押上車後，
帶往台中縣沙鹿鎮公墓，沿途並予以毆打。抵達公墓後，乙○○即向陳朝福勒贖新台
幣（下同）五百萬元，陳朝福表示無錢，乙○○即以槍柄或徒手加以毆打，經陳朝福
哀求後，乙○○始同意減為三百萬元，並要其找人作保，才願放人。經陳朝福當場以
行動電話與友人「顏清通」聯繫，由乙○○親自與「顏清通」通話，得到保證後，始
於當日下午一時許，將陳朝福載往台中縣龍井鄉○○村○○○○○路旁巷道內釋放。
嗣陳朝福於同月十九日晚間八時許，在台中縣沙鹿鎮○○路靜宜大學附近，交付四十
萬元予乙○○，乙○○得款後分予丙○○、張烈堂各十萬元，均花用殆盡等情。因而
撤銷第一審關於乙○○、丙○○擄人勒贖部分之判決，改判仍論處乙○○、丙○○共
同意圖勒贖而擄人（均累犯）罪刑。固非無見。
惟查：(一)第二審法院，應就原審判決經上訴之部分調查之，刑事訴訟法第三百六十六
條定有明文。是第二審對於未經上訴之部分自不得審判，否則即屬未受請求之事項予
以判決，其判決當然為違背法令。本件第一審判決係就乙○○、丙○○、甲○○及共
同被告張烈堂分別論處罪刑。而張烈堂提起第二審上訴後，已於原審更審前撤回其上
訴（見原審上重訴卷第二宗第一○七頁），從而第一審判決關於張烈堂部分即已確定
，乃原判決主文仍諭知「原判決撤銷」，將第一審判決已確定之部分亦併予撤銷，自
有未受請求之事項予以判決之違法。(二)審理事實之法院，對於案內一切證據，除認為
不必要者外，均應詳為調查，然後基於調查所得之心證以為判斷之基礎，故證據雖已
調查，而尚有其他必要部分未予調查，仍難遽為被告有利或不利之認定。乙○○、丙
○○於原審一再辯稱方炳舜因積欠乙○○賭債，遂由其母親陳嬌及舅父陳朝福在王清
錦家中與乙○○協商，由陳朝福承擔賭債等語，並請求傳訊陳嬌、王清錦為證。而方
炳舜亦證稱：「我在八十二年在台中欠他（乙○○）一百多萬元賭債，陸續欠的，是
在八十二年三、四月至六、七月間欠的」、「我不清楚（陳朝福為何幫我處理賭債）
，是我家人在處理的，我被抓時，我交給乙○○之支票未到期，債務是我賭博輸給乙
○○的。」等語（見原審上重訴卷第一宗第一七二頁反面、第一七三頁）。原審雖傳
訊王清錦到庭，並依憑其證言認為陳朝福並未替方炳舜處理或承擔賭債，該賭債與陳
朝福無關（見原判決第十面第二行至第九行）。但王清錦證稱：「（方炳舜欠乙○○
多少錢）我不清楚，聽說是賭債。」又稱：「六十多萬元或七十多萬元。」（見原審
上重更(一)卷第三二四頁）。則王清錦既不知方炳舜積欠賭債之確實金額，又何以能幫
忙處理該債務？其證言尚非無疑。究竟方炳舜積欠賭債之金額若干？陳朝福是否確與
陳嬌至王清錦住處與乙○○協商方炳舜之賭債，而由陳朝福承擔？此與判斷乙○○、
丙○○等人係出於勒贖之目的而擄人，或別有其他原因而剝奪陳朝福之行動自由？至
有關係，自有傳訊陳嬌進一步查明之必要。原審未予傳喚，難謂無應於審判期日調查
之證據而未予調查之違法。
二、駁回部分（即乙○○、丙○○妨害自由、持有軍用槍彈部分，及乙○○、甲○○
盜匪部分）：
按刑事訴訟法第三百七十七條規定，上訴於第三審法院，非以判決違背法令為理由，
不得為之。是提起第三審上訴，應以原判決違背法令為理由，係屬法定要件。如果上
訴理由狀並未依據卷內訴訟資料，具體指摘原判決不適用何種法則或如何適用不當，
或所指摘原判決違法情事，顯與法律規定得為第三審上訴理由之違法情形，不相適合
時，均應認其上訴為違背法律上之程式，予以駁回。本件原判決撤銷第一審關於乙○
○、丙○○妨害自由及持有軍用槍彈部分之判決，改判仍論處乙○○、丙○○共同以
非法方法剝奪人之行動自由（均累犯），及共同意圖供自己犯罪之用，而持有軍用槍
枝、子彈（均累犯）罪刑。已敘明乙○○因受廖林金英委託，處理廖林金英與何明樺
前妻李素琳之債務，遂與丙○○、廖林金英及綽號「阿文」之成年男子基於共同之犯
意聯絡，於八十四年十一月一日晚間十一時許，由乙○○、丙○○及綽號「阿文」之
男子前往台中市○○○路八號何明樺服務之「山水明公司」，由乙○○強拉何明樺上
車，押往台中市○○○街川王飯店會議室內與廖林金英見面，要求何明樺應清償李素
琳積欠廖林金英之債務一百五十萬元，乙○○並出言恐嚇稱：如不還錢將對其子不利
並放火燒毀公司等語，致何明樺心生畏懼而危害於安全，談判後即予釋放。嗣何明樺
以李素琳之債務與其無涉，而未給付，乙○○又與丙○○及「阿文」另基於共同之犯
意，由乙○○於八十五年一月十日在台中市聖凱琳餐廳前，向黃國棟借得可供軍用之
霰彈獵槍一枝、霰彈五發，圖攔截何明樺之座車逼債。旋於同月十一日上午八時許，
與丙○○、「阿文」共持該槍、彈，開車至台中市○○○○街十三號何麗娟住處前，
適呂興增駕車搭載何麗娟途經該處，乙○○等人誤為何明樺，即予攔下，並命呂興增
交付一百五十萬元或交出座車，但為呂興增拒絕。乙○○發覺誤認後，欲開槍示威，
於拉槍機時掉落子彈一發（遺留在現場），再將子彈上膛對空鳴擊一槍，又朝呂興增
座車前擋風玻璃射擊一槍後（毀損部分未據告訴），始相偕離去等情。係綜合乙○○
、丙○○之供述，證人何明樺、呂興增、何麗娟之指訴及槍擊照片等全部卷證資料，
為其所憑之證據及認定之理由。並說明乙○○持以作案之霰彈槍，經警於黃國棟所涉
另案中查獲，連同乙○○遺留現場之子彈及空彈殼各一顆，送請內政部警政署刑事警
察局鑑定結果，認屬制式霰彈長槍及子彈，均具有殺傷力，有該局鑑驗通知書可稽。
而具有殺傷力之槍、彈即可供軍用，亦有國防部八十三年五月二十七日崑峻字三六
○七號函為憑。又丙○○確參與上開犯行，業據乙○○於警訊及偵查中供述綦詳，復
經何明樺、呂興增於警訊中指認其口卡片無誤。乙○○於審理中雖改稱係與「阿文」
及其友人共同犯案，丙○○並未參與等語。但乙○○與丙○○本即相識，彼此亦無仇
隙，其於警訊及偵查中應無誤認或故意誣陷之可能。呂興增、何明樺、何麗娟於審理
中或未能確切指認，或稱已記不清楚，此因丙○○於羈押中，與犯案之時之衣著頭髮
不同，或有其他因素不願當庭指認，尚難執為其有利之認定。並以丙○○否認參與上
開犯行之辯解，及乙○○辯稱未強押何明樺等語，均不足採，亦已理由內詳加說明及
指駁。從形式上觀察，並無違背法令之情形存在。按刑事訴訟法第三百七十九條第十
四款所謂判決所載理由矛盾，係指判決之主文、事實及理由相互間，或判決之理由內
部間，有互相矛盾之情形者而言。原判決理由謂廖林金英既委由乙○○等人強押何明
樺至飯店會議室，以恐嚇方法要求為其前妻還債。則廖林金英與乙○○、丙○○及綽
號「阿文」者就此部分犯行有犯意之聯絡。至乙○○、丙○○等人持有軍用槍、彈射
擊呂興增座車部分，尚無積極證據足認廖林金英亦有犯意之聯絡（見原判決第十六頁
第十四行至第十七頁第三行）。係分別就乙○○、丙○○等人所為上開二部分犯行，
論述廖林金英是否為共犯；而原判決於論罪理由內復說明乙○○、丙○○及綽號「阿
文」之成年男子與廖林金英就妨害自由部分有犯意聯絡、行為分擔，均為共同正犯（
見原判決第二十面第五、六行），前後論敘亦屬一致，並無矛盾齟齬之情形。丙○○
上訴意旨，任持己意，漫指原判決關於廖林金英及綽號「阿文」者是否為共犯之論敘
，前後不符等語，難謂符合第三審上訴之合法要件。至乙○○上訴意旨謂其認識何明
樺已久，案發當時天色尚明，並無誤認呂興增為何明樺之可能，而綽號「阿文」者係
何人，應由檢察官舉證等各語；及丙○○其餘上訴意旨所稱各節，均非依據卷內訴訟
資料，具體指摘原判決究竟如何違背法令，徒就原審採證認事職權之適法行使，或原
判決已明白論斷之事項，漫事指摘，並為單純之事實上之爭執，均與法律規定得為第
三審上訴理由之違法情形，不相適合。其上訴違背法律上之程式，應予駁回。
復按第三審上訴書狀，應敘述上訴之理由，其未敘述者，得於提起上訴後十日內補提
理由書於原審法院。已逾上述期間，而於第三審法院未判決前，仍未提出上訴理由書
狀者，第三審法院應以判決駁回之，刑事訴訟法第三百八十二條第一項、第三百九十
五條後段定有明文。本件上訴人甲○○於八十八年十二月三十一日提起上訴，迄今逾
期已久，於本院未判決前仍未提出，依上開規定，其上訴即非合法，應予駁回。又乙
○○於同月二十八日就原判決除恐嚇取財部分外提起上訴，但其上訴理由狀並未敘述
關於盜匪部分上訴之理由，迄本院未判決前仍未補提該部分之理由書，其盜匪部分之
上訴亦非合法，併應駁回之。
據上論結，應依刑事訴訟法第三百九十七條、第四百零一條、第三百九十五條，判決
如主文。
中      華      民      國    八十九    年      三      月    二十三    日
                              最高法院刑事第六庭
                                  審判長法官  紀  俊  乾
                                        法官  黃  正  興
                                        法官  陳  東  誥
                                        法官  張  春  福
                                        法官  韓  金  秀
      右正本證明與原本無異
                                              書  記  官
中      華      民      國    八十九    年      三      月    二十七    日


司法院資訊處製作；財團法人民間司法改革基金會備份。
